+++
title = "3 2 DOI in the Inflection of Taddhita, SamÄsa and KrÌ¥danta Nominal Bases"

+++

So far, we have looked at cases of DOI in the inflection of simple (i.e., underived) nominal  bases (cf. 1.2.45 arthavad adhÄtur apratyayaá¸¥ prÄtipadikam). Now let us look at some cases  of DOI in the inflection of complex (i.e., derived) nominal bases such as krÌ¥t â€˜primary  derivativeâ€™, taddhita â€˜secondary derivativeâ€™, and samÄsa â€˜compoundâ€™ (cf. 1.2.46  krÌ¥ttaddhitasamÄsÄÅ› ca). 

Generally speaking, as compared to the inflection of simple nominal bases, which we have  seen in the previous chapter and in this chapter, and verbal inflection and primary derivatives,  which we will see in the following chapters, we find a smaller number of examples of conflict in taddhita derivations, and even fewer examples in samÄsa derivations. I will explain why this  is the case towards the end of chapter 4.  

We will see that the tradition manages to avoid dealing with conflict in the first four examples.  However, it has to rely on certain external (post-PÄá¹‡inian) metarules to correctly derive these four forms. I will show that my solution for DOI (my interpretation of 1.4.2) can help us  perform these derivations without relying on such external metarules. In the following four examples, we do find cases of conflict. Here too, I use my solution for DOI (cf. my  interpretation of 1.4.2) to get the correct answer and also mention the traditional solution where  it is known. 

(1) Consider the genitive singular form of prati-ac11 â€˜turned towards, facingâ€™: pratÄ«cas. By  2.2.18 kugatiprÄdayaá¸¥, prati-ac is a tatpuruá¹£a compound made of prati, which takes the  technical designation gati by 1.4.60 gatiÅ› ca and ac, which is derived as follows: aÃ±cU + KvIN 

[^11]: I use the â€˜+â€™ sign between a base and an affix. Since ac is not an affix with respect to prati, I put a â€˜â€“ â€™ instead of a â€˜+â€™ between prati and ac.

91 

(3.2.59 rÌ¥tvigdadhrÌ¥ksragdiguá¹£á¹‡igaÃ±cuyujikruÃ±cÄá¹ ca12) ğŸ¡ª ac + v (6.4.24 aniditÄá¹ hala  upadhÄyÄá¸¥ ká¹…iti13) ğŸ¡ª ac (6.1.67 ver aprÌ¥ktasya14).  

The SiddhÄntakaumudÄ« (SK) completes all the operations within the base before adding the  genitive singular affix á¹„as15: prati-ac (2.4.71 supo dhÄtuprÄtipadikayoá¸¥) ğŸ¡ª pratyac (6.1.77  iko yaá¹‡ aci). If the derivation is stopped at the addition of the genitive affix á¹„as to pratyac, that  does not give the correct answer: pratyac + á¹„as ğŸ¡ª *pratyacaá¸¥. 

The tradition has found a way to work around this. In pratyac + á¹„as, pratyac takes the  designation bha by 1.4.18 because it is followed by a non-sarvanÄmasthÄna affix beginning  with a vowel. Then, 6.4.138 acaá¸¥ teaches that the a of verbal base ac (from aÃ±c), when  designated as bha, is replaced with LOPA: pratyc + á¹„as. To get the correct form, it takes  recourse to the metarule nimittÄbhÄve naimittikasyÄpy abhÄvaá¸¥16, which teaches that when the  cause of an operation is lost, the impact or effect of that operation too is lost. In other words, if  X causes A to change to B, upon the deletion of X, B becomes A again. Thanks to this  paribhÄá¹£Ä, since the cause of the operation 6.1.77 iko yaá¹‡ aci, namely a, has been deleted, the  preceding y will go back to its original form i. Thus, we get pratic + á¹„as. At this step the  tradition applies 6.3.138 cau, which teaches that, the final aá¹† of the preceding pada in a  compound is replaced with its dÄ«rgha equivalent when c (from aÃ±c) follows. This gives the  correct form: pratÄ«caá¸¥.  

Another PÄá¹‡inian paribhÄá¹£Ä, which makes this very argument in terms of antaraá¹…ga and  bahiraá¹…ga operations, is cited by the SiddhÄntakaumudÄ«17 when discussing this derivation:  akrÌ¥tavyÅ«hÄá¸¥ pÄá¹‡inÄ«yÄá¸¥ â€˜The PÄá¹‡inÄ«yas do not insist that a rule should take effect if its causes  disappearâ€™. NÄgeÅ›a (Pbh 56, ParibhÄá¹£enduÅ›ekhara), while discussing this paribhÄá¹£Ä in  antaraá¹…ga and bahiraá¹…ga terms, says: bahiraá¹…geá¹‡Äntaraá¹…gasya nimittavinÄÅ›e paÅ›cÄt  

12 Among other things, this rule teaches that KvIN occurs after the root aÃ±cU â€˜to bendâ€™ when this root  co-occurs with a pada ending in sUP. 

13 LOPA replaces the penultimate n of a verbal base ending in a consonant and not marked with I [in  the DhÄtupÄá¹­ha] when an affix marked with K or á¹„ follows. 

14 Affix vI unaccompanied [by any other sound] is replaced with LOPA. 

15 We know this because of a paribhÄá¹£Ä it mentions, will I will discuss below.  16 Another version of this, which we occasionally find in paribhÄá¹£Ä texts, is nimittÄpÄye naimittikasyÄpy  apÄyaá¸¥. 

17 SK 417 (6.3.138 cau).

92 

sambhÄvite antaraá¹…gaá¹ neti yÄvat â€˜An antaraá¹…ga operation (here, 6.1.77 iko yaá¹‡ aci) should  not be undertaken if its cause would disappear later due to the bahiraá¹…ga operation (here,  6.4.138 acaá¸¥)â€™. 

These two paribhÄá¹£Äs require one to go a step back into the derivation and undo a previous  operation. This runs contrary to the idea that derivations should move in one direction, and that  each operation should take us one step forward (rather than backward) into the derivation.  Besides, if PÄá¹‡ini wanted us to use these metarules, he would have taught them explicitly in  the Aá¹£á¹­ÄdhyÄyÄ«. For these reasons, I do not accept these two paribhÄá¹£Äs. Now I will derive this  form using my method. Two rules are simultaneously applicable to prati - ac: 

 prati - ac 

 6.1.77 4.1.2 

4.1.2 svaujasamauá¹­chaá¹£á¹­ÄbhyÄmbhisá¹…ebhyÄmbhyasá¹…asibhyÄmbhyasá¹…asosÄmá¹…yossup18 6.1.77 iko yaá¹‡ aci: iK (i, u, rÌ¥, lÌ¥) is replaced with yaá¹† (y, v, r, l) when aC (vowel) follows. 

This is a case of DOI. By my interpretation of 1.4.2, we apply the RHS rule 4.1.2 and get prati  - ac + á¹„as. Here two rules are applicable: 

 prati - ac + á¹„as 

 6.1.77 6.4.138  

6.1.77 iko yaá¹‡ aci: same as above. 

6.4.138 acaá¸¥: the a of ac which has taken the technical designation bha is replaced with LOPA. 

This is a case of DOI. By my interpretation of 1.4.2, the RHS rule 6.4.138 wins, and we get:  praticaá¸¥ ğŸ¡ª pratÄ«caá¸¥ (6.3.138 cau), which is the correct form. 

18 This rule teaches all the declensional affixes. The affix that is applicable here is the genitive singular  á¹„as.

93 

(2) Let us derive the genitive singular of the perfect participle of sad â€˜to sitâ€™, namely sad + vas â€˜one who had satâ€™. The SiddhÄntakaumudÄ« attaches the declensional affix á¹„as to the base only  after the base is fully ready.19 The base is derived by replacing LIá¹¬ with KvasU: sad + LIá¹¬ ğŸ¡ª sad + KvasU (3.2.108 bhÄá¹£ÄyÄá¹ sadavasaÅ›ruvaá¸¥20). Now, (i) by 6.1.8 liá¹­i dhÄtor  anabhyÄsasya, (which teaches that the un-reduplicated root undergoes reduplication when  followed by LIá¹¬), (ii) by 6.1.1 ekÄco dve prathamasya (which teaches that the first syllable of  the root undergoes reduplication) and (iii) by 1.1.56 sthÄnivad ÄdeÅ›oâ€™nalvidhau (which teaches  that the substitute should be treated like the substituendum except when an operation relative  to the original sound is to be performed), we get sadsad + vas. By 7.4.60 halÄdiá¸¥ Å›eá¹£aá¸¥, which  teaches that all but the first consonant of the abhyÄsa (first half of sadsad) are deleted, we get  sasad + vas. Now, by 6.4.120 ata ekahalmadhyeâ€™nÄdeÅ›Äder liá¹­i21, we get sed + vas. At this  point, 7.2.67 vasv ekÄjÄdghasÄm is applicable, which, according to the tradition22, teaches that  the augment iá¹¬ should be attached to vasU when it occurs after a root which, after doubling,  consists of a single syllable, or a root ending in Ä, or ghas â€˜to eatâ€™. By applying this rule, we  get the base sedivas, but, if at the next step we add the genitive singular affix á¹„as, we get  *sedivasaá¸¥, which is the incorrect answer. 

Here, again, the tradition uses the two paribhÄá¹£Äs discussed above to circumvent this problem.  In sedivas + á¹„as, sedivas takes the designation bha because it is followed by a non sarvanÄmasthÄna affix beginning with a vowel (cf. 1.4.18 yaci bham). To this, the tradition  applies 6.4.131 vasoá¸¥ samprasÄraá¹‡am, which teaches that the semivowel of the affix vasU in  an item termed bha is replaced with the corresponding vowel u. This gives sediuas, and the  augment i in sedivas, which is attached to vas by 7.2.67 vasv ekÄjÄdghasÄm, is lost, because its  cause v no longer exists (cf. akrÌ¥tavyÅ«hÄá¸¥ pÄá¹‡inÄ«yÄá¸¥ and nimittÄpÄye naimittikasyÄpy apÄyaá¸¥).  Then, the a of seduas is deleted by 6.1.108 samprasÄraá¹‡Äc ca which teaches that both the  

19 We know this because of the use of the paribhÄá¹£Ä, akrÌ¥tavyÅ«hÄá¸¥ pÄá¹‡inÄ«yÄá¸¥ on SK 435 (6.4.131 vasoá¸¥ samprasÄraá¹‡am). I will discuss this later in the example. 

20 The affix LIá¹¬ is optionally replaced with KvasU in classical Sanskrit after the roots sadA â€˜to sitâ€™,  vasA â€˜to inhabitâ€™ and Å›ru â€˜to listenâ€™ when the action has taken place in the past. 21 An a, which occurs in between two single consonants of a verbal base whose initial sound has not  undergone replacement, is replaced with e, when a LIá¹¬ affix marked with K or á¹„ follows. In such cases,  the abhyÄsa (i.e., the first of the two reduplicated syllables) is also deleted.  

22 I interpret this rule differently. I will discuss my interpretation later in this example. 

94 

samprasÄraá¹‡a replacement and the vowel following it are together replaced with the former.  This gives us sedus + á¹„as ğŸ¡ª seduá¹£aá¸¥, which is the correct form. 

Again, like in the previous example, I reject the use of these two anitya paribhÄá¹£Äs. I perform  this derivation as follows. I add the affix LIá¹¬ to sad by the following rule: 

3.2.115 paroká¹£e liá¹­: affix LIá¹¬ occurs after a verbal root when an unwitnessed (paroká¹£a) action  which is not current (anadyatana) is denoted in the past (bhÅ«ta). 

Then, the following rules become applicable: 

 sad + LIá¹¬  

 6.1.8 3.2.108  

6.1.8 liá¹­i dhÄtor anabhyÄsasya: an un-reduplicated root undergoes reduplication when followed  by LIá¹¬.23 

3.2.108 bhÄá¹£ÄyÄá¹ sadavasaÅ›ruvaá¸¥: the affix LIá¹¬ is optionally replaced with KvasU in classical  Sanskrit after the roots sadA â€˜to sitâ€™, vasA â€˜to inhabitâ€™ and Å›ru â€˜to listenâ€™ when the action has  taken place in the past. 

This is a case of DOI. By my interpretation of 1.4.2, the RHS rule 3.2.108 wins and we get sad  + vas. Multiple rules are applicable here: 

 sad + vas  

 6.1.8 7.2.67 4.1.2 

6.1.8 liá¹­i dhÄtor anabhyÄsasya: same as above. 

7.2.67 vasv ekÄjÄdghasÄm: (my interpretation) augment iá¹¬ is introduced to vasU when it  occurs after a root which either consists of a single syllable, or ends in a, or else, is  constituted by ghas â€˜to eatâ€™.24 

23 Note that, the whole base does not undergo reduplication. Instead, only one syllable does. See 6.1.1  ekÄco dve prathamasya and 6.1.2 ajÄder dvitÄ«yasya. 

24 The tradition interprets this rule as follows: augment iá¹¬ is introduced to vasU when it occurs after a  root which, after doubling, either consists of a single syllable, or ends in a, or else, is constituted by  ghas â€˜to eatâ€™. Note that PÄá¹‡ini does not say â€˜after doublingâ€™ anywhere in his rule, and â€˜after doublingâ€™ 

95 

4.1.2 svaujasamauá¹­chaá¹£á¹­ÄbhyÄmbhisá¹…ebhyÄmbhyasá¹…asibhyÄmbhyasá¹…asosÄmá¹…yossup25 

This is a case of DOI. By my interpretation of 1.4.2, the right-most rule 4.1.2 wins and we get sad + vas + á¹„as. Multiple rules are applicable here: 

 sad + vas + á¹„as 

 6.1.8 6.4.131 7.2.67 

6.1.8 liá¹­i dhÄtor anabhyÄsasya: same as above. 

7.2.67 vasv ekÄjÄdghasÄm: same as above. 

6.4.131 vasoá¸¥ samprasÄraá¹‡am: vasU of an item termed bha undergoes samprasÄraá¹‡a.26 There is an SOI between 6.4.131 and 7.2.67. Let us find out which rule is more specific. 6.4.131: 

monosyllabic root / ÄkÄrÄnta root / ghas + vas (termed bha)  

other bases + vas (termed bha) 

7.2.67  

monosyllabic root / ÄkÄrÄnta root / ghas + vas 

The conditions highlighted in bold are relevant to this SOI. Since 6.4.131 has been taught  specifically for a bha-saá¹jÃ±aka vas, it is more specific and thus wins.  

Now let us consider the DOI relationship between 6.1.8 and 6.4.131. By my interpretation of  1.4.2, the RHS rule 6.4.131 wins and we get: sad + uas + á¹„as. Here, again, two rules are  applicable: 

cannot be inferred by anuvrÌ¥tti either. The tradition takes the liberty to read this phrase into this rule  purely on the basis of certain derivational considerations. I do not think we should make such  assumptions and therefore I do not include â€˜after doublingâ€™ in my interpretation. 25 1.2.46 krÌ¥ttaddhitasamÄsÄÅ› ca. 

26 1.4.18 yaci bham.

96 

sad + uas + á¹„as 

 6.1.8 6.1.108 

6.1.8 liá¹­i dhÄtor anabhyÄsasya: same as above. 

6.1.108 samprasÄraá¹‡Äc ca: both the samprasÄraá¹‡a replacement and the vowel following it are  together replaced with the former.  

This is a case of DOI. By my interpretation of 1.4.2, the RHS rule 6.1.108 wins and we get sad  + us + á¹„as. Thereafter, the derivation proceeds as follows: sadsad + us + á¹„as (6.1.8 liá¹­i dhÄtor  anabhyÄsasya) ğŸ¡ª seduá¹£aá¸¥ (6.4.120 ata ekahalmadhyeâ€™nÄdeÅ›Äder liá¹­i), which is the correct  form. 

(3) Let us derive the nominative plural of â€˜descendant of gargaâ€™, first through the traditional  method and then through mine.  

The tradition27 adds the declensional affix only after the base is ready. As per the traditional  method, we first add the affix yaÃ‘ to garga + á¹„as by 4.1.105 gargÄdibhyo yaÃ±28; then by 2.4.71  supo dhÄtuprÄtipadikayoá¸¥29, á¹„as is deleted, which gives us garga + yaÃ‘. At this juncture,  7.2.117 taddhiteá¹£v acÄm Ädeá¸¥ prescribes the vrÌ¥ddhi substitution of the first vowel of garga  given that the following affix is marked with Ã‘. Thus, we get gÄrga + yaÃ‘. The a of gÄrga is  deleted by 6.4.148 yasyeti ca, which teaches that the final i or a of a bha item is deleted when  it is followed by Ä« or a taddhita affix. Thus, we get our base gÄrgya. 

At this point, the tradition prescribes the addition of the affix Jas to the base gÄrgya: gÄrgya +  Jas. This leads to the application of 2.4.64 yaÃ±aÃ±ÅÅ› ca, which teaches that the gotra affixes  yaÃ‘ and aÃ‘ are replaced with LUK when the following declensional affix denotes plural, except  when the base is feminine. Stopping here gives us the incorrect form: *gÄrgaá¸¥.  

27 I give a reference later in the example. 

28 The taddhita affix yaÃ‘ is added to the syntactically related genitive form of any base included in the  list starting with garga to construct a form which means gotra-descendant of that individual. 29 A suP undergoes LUK deletion when it occurs inside a dhÄtu â€˜verbal baseâ€™ or a prÄtipadika â€˜nominal  baseâ€™.

97 

On 2.4.64, the BhaimÄ« commentary on the LaghusiddhÄntakaumudÄ« suggests the metarule, nimittÄpÄye naimittikasyÄpy apÄyaá¸¥, which we have discussed in the previous two examples,  to solve this problem: because yaÃ‘ is deleted, the vrÌ¥ddhi of the first vowel (cf. 7.2.117) and the  deletion of the final a (6.4.148), which were caused by yaÃ‘, also must be undone, thereby  giving us the correct form: garga + Jas ğŸ¡ª gargÄá¸¥. However, I do not accept this metarule, as  stated above. I perform this derivation as follows. Upon adding the affix yaÃ‘ to garga, the  following rules are applicable: 

 g a rg a + yaÃ‘  

 7.2.117 6.4.148 4.1.2 

7.2.117 taddhiteá¹£v acÄm Ädeá¸¥: the first vowel of the base undergoes vrÌ¥ddhi when an affix  marked with Ã‘ or á¹† follows in taddhita derivations. 

6.4.148 yasyeti ca: the final i or a of a bha item is deleted when it is followed by Ä« or a taddhita affix. 

4.1.2 svaujasamauá¹­chaá¹£á¹­ÄbhyÄmbhisá¹…ebhyÄmbhyasá¹…asibhyÄmbhyasá¹…asosÄmá¹…yossup 

This is a case of DOI. By my interpretation of 1.4.2, the right-most rule 4.1.2 applies and we  get gargya + yaÃ‘ + Jas. Here multiple rules are applicable: 

 [ g a rg a + yaÃ‘ ] + Jas 

 7.2.117 6.4.148 2.4.64 

7.2.117 taddhiteá¹£v acÄm Ädeá¸¥: same as above. 

6.4.148 yasyeti ca: same as above. 

2.4.64 yaÃ±aÃ±oÅ› ca: LUK replaces the gotra affixes yaÃ‘ and aÃ‘ introduced after a nominal stem  when that nominal stem ending in these affixes itself denotes plurality and is not followed by  a feminine affix.  

This is a case of DOI. By my interpretation of 1.4.2, we apply the right most rule 2.4.64 and  get: garga + Jas ğŸ¡ª gargÄá¸¥ (6.1.102 prathamayoá¸¥ pÅ«rvasavará¹‡aá¸¥30), which is the correct form.  

30 The a, i or u at the end of the base and the following vowel, which constitutes the first sound of  nominative and accusative affixes, are together replaced with the long equivalent of the former.

98 

Note that, at this point, 7.2.117 and 6.4.148 no longer have a chance to apply. So, unlike the  traditional solution, mine does not require us to go backwards to undo the application of rules  like 7.2.117 and 6.4.148. Therefore, my solution is more acceptable than the one provided by  the tradition.  

(4) Now let us derive the nominative plural of â€˜a ká¹£atriya descendent of the country of the  paÃ±cÄlasâ€™ first through the traditional method, and then through mine. The tradition first  derives the base and then adds the declensional affix at the end. Consider the following rule: 

4.1.168 janapadaÅ›abdÄt ká¹£atriyÄd aÃ±: the taddhita affix aÃ‘ is added to a syntactically related  base ending in the genitive which stands for both a janapada and its class of ká¹£atriyas, in order  to denote the sense of apatya â€˜descendentâ€™. 

The tradition31 starts by adding the affix aÃ‘ to paÃ±cÄla + Äm by 4.1.168: [paÃ±cÄla + Äm] +  aÃ‘. Äm is deleted by 2.4.71 supo dhÄtuprÄtipadikayoá¸¥. At this juncture, 7.2.117 taddhiteá¹£v  acÄm Ädeá¸¥ teaches that the first vowel of paÃ±cÄla undergoes vrÌ¥ddhi given that the following  affix is marked with Ã‘. Upon applying this rule, we get: pÄÃ±cÄla + aÃ‘. The a of pÄÃ±cÄla is  deleted by 6.4.148 which teaches that the final i or a of a bha item is deleted when it is followed  by Ä« or a taddhita affix. Thus, we get our base pÄÃ±cÄla. 

At this point, the tradition prescribes the addition of the affix Jas to the base pÄÃ±cÄla: pÄÃ±cÄla  + Jas. By 4.1.174 te tadrÄjÄá¸¥, the taddhita affixes, including aÃ‘, which occur after a  syntactically related genitive to indicate a â€˜ká¹£atriya descendent of the ká¹£atriyas of a janapadaâ€™  take the technical designation tadrÄja. Thus 2.4.62 tadrÄjasya bahuá¹£u tenaivÄstriyÄm becomes  applicable here: it teaches that LUK replaces a tadrÄja affix introduced after a nominal stem  when it denotes plurality if that plurality is expressed by the stem ending in that affix except  when followed by a feminine affix. 

If the derivation stops here, we get pÄÃ±cÄl + Jas ğŸ¡ª *pÄÃ±cÄlaá¸¥, which is not the correct answer.  On 2.4.62, the BhaimÄ« commentary on the LaghusiddhÄntakaumudÄ« suggests the metarule nimittÄpÄye naimittikasyÄpy apÄyaá¸¥, which we have discussed above, to solve this problem:  because aÃ‘ is deleted, the vrÌ¥ddhi of the first vowel (cf. 7.2.117) and the deletion of the final a  (6.4.148), which were caused by aÃ‘, also must be undone, thereby giving us the correct form:  

31 I give a reference later in the example.

99 

paÃ±cÄla + Jas ğŸ¡ª paÃ±cÄlÄá¸¥. However, I do not accept this metarule, as stated above. I perform  this derivation as follows. 

 [ p a Ã±cÄl a + aÃ‘ ]  

 7.2.117 6.4.148 4.1.2 

7.2.117 taddhiteá¹£v acÄm Ädeá¸¥: same as above. 

6.4.148 yasyeti ca: same as above. 

4.1.2 svaujasamauá¹­chaá¹£á¹­ÄbhyÄmbhisá¹…ebhyÄmbhyasá¹…asibhyÄmbhyasá¹…asosÄmá¹…yossup 

This is a case of DOI. By my interpretation of 1.4.2, the right-most rule 4.1.2 applies and we  get paÃ±cÄla + aÃ‘ + Jas. Here multiple rules are applicable: 

[ p a Ã±cÄl a + aÃ‘ ] + Jas 

 7.2.117 6.4.148 2.4.62 

7.2.117 taddhiteá¹£v acÄm Ädeá¸¥: same as above. 

6.4.148 yasyeti ca: same as above. 

2.4.62 tadrÄjasya bahuá¹£u tenaivÄstriyÄm: same as above. 

This is a case of DOI. By my interpretation of 1.4.2, the right-most rule 2.4.62 wins and we  get: paÃ±cÄla + Jas ğŸ¡ª paÃ±cÄlÄá¸¥ (6.1.102 prathamayoá¸¥ pÅ«rvasavará¹‡aá¸¥) which is the correct  form. As in the previous example, at this point 7.2.117 and 6.4.148 can no longer apply. This  shows that my solution is better than the traditional one.  

(5) Now let us derive the nominative plural of â€˜the student of gÄrgyaâ€™, or in other words, the  student of the descendent of gargaâ€™. To derive this form, cha is added to [gÄrgya + á¹„as] by  the following rule:  

4.2.114 vrÌ¥ddhÄt chaá¸¥: affix cha is added to a syntactically related item termed vrÌ¥ddha (cf.  1.1.73 vrÌ¥ddhir yasyÄcÄm Ädis tad vrÌ¥ddham) in the remaining senses.

100In gÄrgya + á¹„as + cha, á¹„as is deleted by 2.4.71 supo dhÄtuprÄtipadikayoá¸¥ and we get gÄrgya  + cha.32 Let us look at my solution first. I will only highlight the cases of conflict here. The  following rules are applicable: 

 [ gÄrgya + cha ]  

  

 7.1.2 4.1.2  

7.1.2 ÄyaneyÄ«nÄ«yiyaá¸¥ phaá¸hakhacchaghÄá¹ pratyayÄdÄ«nÄm: the sounds ph, á¸h, kh, ch and gh,  when occurring at the beginning of the affix, are replaced with Äyan, ey, Ä«n, Ä«y and iy respectively.  

4.1.2 svaujasamauá¹­chaá¹£á¹­ÄbhyÄmbhisá¹…ebhyÄmbhyasá¹…asibhyÄmbhyasá¹…asosÄmá¹…yossup The two rules do not block each other.  

By my interpretation of 1.4.2, we apply the RHS rule 4.1.2 and get: gÄrgya + cha + Jas. Here,  multiple rules are applicable: 

[ gÄrgya + cha ] + Jas 

  

 2.4.64 7.1.2 

7.1.2 ÄyaneyÄ«nÄ«yiyaá¸¥ phaá¸hakhacchaghÄá¹ pratyayÄdÄ«nÄm: same as above. 

2.4.64 yaÃ±aÃ±oÅ› ca: LUK replaces the gotra affixes yaÃ‘ and aÃ‘ introduced after a nominal stem  when that nominal stem ending in these affixes itself denotes plurality and is not followed by  a feminine affix.  

If we apply 2.4.64 at this step, 7.1.2 will be applicable at the following step. If we apply 7.1.2  at this step, thereby replacing ch of cha with Ä«y (which gives us gÄrgya + Ä«ya), then 4.1.89  gotreâ€™lug aci comes into play: 

32 Note that, in all the derivations that I have performed using my method in this chapter, I apply 2.4.71  supo dhÄtuprÄtipadikayoá¸¥ before actually starting the derivation. I do this to avoid making the  derivations unnecessarily lengthy and to avoid monotony. I take this liberty because the correctness of  the form we get at the end of the derivation does not depend on the step at which we apply 2.4.71.  Ideally, one should apply this rule only when it ought to be applied. 

101 

4.1.89 gotreâ€™lug aci: LUK does not replace a taddhita affix denoting a gotra descendant, when  the following affix begins with a vowel and is introduced in the prÄgdÄ«vyatÄ«ya section33. 

Therefore, 2.4.64, which teaches LUK, will not be applicable at the following step. 7.1.2 blocks  2.4.64. This is a case of unidirectional blocking, and thus of Type 2a (DOI conflict).  

By my interpretation of 1.4.2, the RHS rule 7.1.2 wins and we get gÄrgya + Ä«ya + Jas. Here by  applying 6.4.148 yasyeti ca, we get gÄrgy + Ä«ya + Jas. At this stage, 6.4.151 applies: 

6.4.151 Äpatyasya ca taddhiteâ€™nÄti: a y which occurs after a consonant and is part of a taddhita  affix signifying an apatya â€˜off-springâ€™ which is in turn part of an item termed bha, is replaced  with LOPA, when a taddhita affix not beginning with a, follows. 

This gives us the correct form: gÄrgÄ«yÄá¸¥. 

Even though PataÃ±jali does discuss this derivation in his commentary on vt. 234 on 4.1.89  gotreâ€™lug aci, he does not discuss this conflict.35 

(6) Let us now derive the nominative singular of puá¹£ya â€˜a moon (which is) in conjunction with  the constellation Puá¹£yaâ€™ of the sentence adya puá¹£yaá¸¥ â€˜today the moon is in conjunction with  constellation puá¹£ya. We start by adding the affix aá¹† to puá¹£ya + á¹¬Ä by 4.2.3: 

4.2.3 naká¹£atreá¹‡a yuktaá¸¥ kÄlaá¸¥: the taddhita affix aá¹† is introduced after a nominal form which  signifies a particular constellation (naká¹£atra) and ends in trÌ¥tÄ«yÄ â€˜instrumentalâ€™, to denote the  time when the moon is in conjunction with that constellation. 

By 2.4.71 supo dhÄtuprÄtipadikayoá¸¥, á¹¬Ä is deleted, leading to puá¹£ya + aá¹†. Here, the following  rules are applicable: 

 [ p u á¹£y a + aá¹† ]  

 7.2.117 6.4.148 4.2.4 4.1.2 

33 4.1.83 prÄg dÄ«vyatoâ€™á¹‡ - 4.4.2 tena dÄ«vyati khanati jayati jitam. 

34 Mbh II.240.14. 

35 He focuses on the question: should the ya of gÄrgya be deleted by 2.4.64 yaÃ±aÃ±oÅ› ca before a plural  declensional affix is introduced to the derivation? I think this question is invalid because, in my view,  2.4.64 should only apply to a base when a plural affix is present. 

102 

7.2.117 taddhiteá¹£v acÄm Ädeá¸¥: same as above. 

6.4.148 yasyeti ca: same as above. 

4.2.4 lub aviÅ›eá¹£e: a taddhita affix introduced after a nominal stem ending in trÌ¥tÄ«yÄ and denoting  a constellation is replaced with LUP when the time of conjunction is not qualified with specifications.36 

4.1.2 svaujasamauá¹­chaá¹£á¹­ÄbhyÄmbhisá¹…ebhyÄmbhyasá¹…asibhyÄmbhyasá¹…asosÄmá¹…yossup 

Let us look at the relationship of 4.2.4 with the two rules 6.4.148 and 7.2.117. If we apply 4.2.4  at this step, thereby deleting the affix which triggers rules 7.2.117 and 6.4.148, neither of these  two rules will be applicable at the following step. However, if we apply any of these two rules  at this step, 4.2.4 will still be applicable at the following step. So, 4.2.4 unidirectionally blocks  6.4.148 and 7.2.117 and is thus in conflict with both of them.  

By my interpretation of 1.4.2, the right-most rule 4.1.2 applies and we get puá¹£ya + aá¹† + sU.  Here multiple rules are applicable: 

 [ p u á¹£y a + aá¹† ] + sU  

 7.2.117 6.4.148 4.2.4  

By my interpretation of 1.4.2, the right-most rule 4.2.4 applies and we get: puá¹£ya + sU ğŸ¡ª puá¹£yaá¸¥, which is the correct form. 

The BhaimÄ« commentary on the LaghusiddhÄntakaumudÄ« does not mention this conflict. However, after applying 4.2.4 at this step, it does say that by 1.1.63 na lumatÄá¹…gasya, 7.2.117  and 6.4.148 fail to apply at the following step.  

36 Note that our sentence is adya puá¹£yaá¸¥ wherein the time mentioned is adya which is not specific  (unlike for example, rÄtri, which is specific); thus 4.2.4 is applicable here. 

103 

(7) Let us now derive the nominative singular form of â€˜fifthâ€™. We add á¸Œaá¹¬ to paÃ±can + á¹„as  by the following rule: 

5.2.48 tasya pÅ«raá¹‡e á¸aá¹­: the taddhita affix á¸Œaá¹¬ occurs to denote the sense of pÅ«raá¹‡a â€˜that by  which something is brought to completion, ordinal numberâ€™ after a syntactically related nominal stem which signifies number and ends in á¹£aá¹£á¹­hÄ« â€˜genitiveâ€™. 

In paÃ±can + á¹„as + á¸Œaá¹¬, á¹„as is deleted by 2.4.71 supo dhÄtuprÄtipadikayoá¸¥, so we get paÃ±can  + á¸Œaá¹¬. Thereafter, the following rules become applicable: 

 [ paÃ±c an + á¸Œaá¹¬ ]  

 6.4.143 5.2.49 4.1.2  6.4.143 á¹­eá¸¥: the á¹­i (cf. 1.1.64 acoâ€™ntyÄdi á¹­i) of an item termed bha is replaced with LOPA when  an affix marked with á¸Œ follows. 

5.2.49 nÄntÄd asaá¹khyÄder maá¹­: the augment mAá¹¬ is attached to the taddhita affix á¸Œaá¹¬ when  used to denote its ordinal, after a n-final nominal stem which ends in á¹£aá¹£á¹­hÄ« â€˜genitiveâ€™ and does  not have a number as its initial constituent. 

4.1.2 svaujasamauá¹­chaá¹£á¹­ÄbhyÄmbhisá¹…ebhyÄmbhyasá¹…asibhyÄmbhyasá¹…asosÄmá¹…yossup 4.1.2 neither blocks nor is blocked by the other two rules.  

Now let us look at the relationship between 5.2.49 and 6.4.143. If we apply 5.2.49 at this step,  then á¸Œaá¹¬ will take the augment mAá¹¬. As a result, it will begin with a consonant. This implies  that paÃ±can is no longer followed by an affix beginning with a vowel or y, and therefore it  cannot be called bha. Thus, 6.4.143, which applies only to items termed bha, will not be  applicable to an at the following step.  

If we apply 6.4.143 at this step, an gets deleted, so á¸Œaá¹¬ will no longer be preceded by an item  ending in n. Therefore, 5.2.49 will not be applicable at the following step.  

Both rules block each other. This is a case of mutual blocking, and of Type 2a (DOI conflict).  

By my interpretation of 1.4.2, we apply the right-most rule 4.1.2 and get paÃ±can + á¸Œaá¹¬ + sU.  Here two rules are applicable:

104 

 [ paÃ±c an + á¸Œaá¹¬ ] + sU  

 6.4.143 5.2.49  

6.4.143 á¹­eá¸¥: same as above. 

5.2.49 nÄntÄd asaá¹khyÄder maá¹­: same as above. 

This is a case of DOI. By my interpretation of 1.4.2, we apply the RHS rule 5.2.49 and get:  paÃ±can + ma + sU. By 1.4.17 svÄdiá¹£v asarvanÄmasthÄne37, paÃ±can takes the technical  designation pada, and so by 8.2.7 nalopaá¸¥ prÄtipadikÄntasya, the n of paÃ±can gets deleted.  Thus, we get the correct form: paÃ±camaá¸¥. 

On 5.2.49, NyÄsa says that 5.2.49 is antaraá¹…ga with respect to 6.4.143 and thus wins.  

(8) Let us now look at the derivation of kÄlimmanyÄ â€˜a woman who considers herself to be  KÄlÄ«â€™. This is the feminine version of the upapada compound made of the two padas kÄlÄ« and  manya. manya is derived by adding KHaÅš to the verbal root man â€˜to considerâ€™ by the following  rule:  

3.2.83 ÄtmamÄne khaÅ› ca: affixes KHaÅš and á¹†inI are added to the verbal root man when the  root co-occurs with a pada which ends in a sUP and the derivate denotes ÄtmamÄna â€˜thinking  about oneâ€™s own selfâ€™.  

Now, because KHaÅš is marked with Åš, it is a sÄrvadhÄtuka affix by 3.4.113 tiá¹…Å›it  sÄrvadhÄtukam. Here, 3.1.69 divÄdibhyaá¸¥ ÅšyaN instructs us to add the affix ÅšyaN between the  root man, which belongs to the fourth class of verbal roots, and KHaÅš, which is a sÄrvadhÄtuka affix used in the active sense. This gives us manya + a. By 6.1.97 ato guá¹‡e, both a and the  guá¹‡a sound following it are replaced with the latter. This gives us manya.  

37 A form is termed pada when a svÄdi (affixes enumerated under 4.1.2 svaujas... through 5.4.151 uraá¸¥ prabhrÌ¥tibhyaá¸¥ kap) affix which is not a sarvanÄmasthÄna (sU, au, Jas, am, auá¹¬; see 4.1.2 svaujas...)  follows.

105 

Now let us build the compound: [kÄlÄ« á¹„as manya]38. By 2.4.71 supo dhÄtuprÄtipadikayoá¸¥, á¹„as  is deleted. Here two rules are simultaneously applicable: 

 kÄl Ä« - manya 

 6.3.66 6.3.67 

6.3.66 khity anavyayasya: the final vowel of the first member of a compound, except  indeclinables, is replaced with a short vowel, when a constituent marked with KH combines to  follow. 

6.3.67 arurdviá¹£adajantasya mum: augment mUM is introduced to arus, dviá¹£at and word ending  in a vowel, except indeclinables, when a constituent marked with KH combines to follow. 

If we apply 6.3.66 at this step, 6.3.67 will be applicable at the following step. But if we apply  6.3.67 at this step, Ä« will no longer be the final sound of the pÅ«rvapada. Thus, 6.3.66 will not  be applicable at the following step.  

This is a case of unidirectional blocking and thus of Type 2a (DOI conflict).  

By my interpretation of 1.4.2, the RHS rule 6.3.67 wins, and we get: *kÄlÄ«mmanya, which is  the wrong form. To get the correct form, we first need to apply 6.3.66, thereby shortening Ä« or  kÄlÄ«, and only then introduce the augment mUM, which gives us the correct form: kÄlimmanya.  After this we add the feminine affix á¹¬ÄP by 4.1.4 ajÄdyataá¹£ á¹­Äp to get kÄlimmanyÄ.  

On this topic, the KÄÅ›ikÄ says: mumÄ hrasvo na bÄdhyate, anyathÄ hi hrasvaÅ›Äsanam  anarthakaá¹ syÄt â€˜shortening is not blocked by the mUM. Otherwise, the instruction about  shortening would be futileâ€™.  

Coming back to the problem, how do we explain this anomaly? Notice that these rules have  been taught one after another. Let us look at them along with words that have been continued  into them by anuvrÌ¥tti. 

6.3.66 khity anavyayasya (uttarapade hrasvaá¸¥) 

6.3.67 (khity anavyayasya uttarapade) arurdviá¹£adajantasya mum 

38 One could argue that this should be [kÄlÄ« am manya]. For a detailed discussion on this topic, see  Scharf (2016). 

106 

While the tradition continues khity, anavyayasya and uttarapade from 6.3.66 into 6.3.67 by  anuvrÌ¥tti, it does not continue hrasvaá¸¥ into 6.3.67 by anuvrÌ¥tti. I think that PÄá¹‡ini intended for  hrasvaá¸¥ too to be continued into 6.3.67 by anuvrÌ¥tti. To facilitate its case agreement with  anavyayasya, hrasvaá¸¥ should be read not in the nominative but instead in the genitive, as  hrasvasya, in 6.3.67. This gives us the following meaning of 6.3.67: â€˜augment mUM is  introduced to arus, dviá¹£at and a word ending in a short vowel, except indeclinables, when a  constituent marked with KH combines to follow.â€™ 

Let us see how the derivation proceeds if we accept my interpretation of 6.3.67. At the step kÄlÄ« - manya, only 6.3.66 is applicable. Upon its application, we get: kÄli - manya. Now, 6.3.67  applies and we get kÄlimmanya. Upon adding the feminine affix á¹¬ÄP, we get the correct form:  kÄlimmanyÄ. 
